【裁判字號】    91,訴,761
【裁判日期】    920305
【裁判案由】    偽造有價證券等
【裁判全文】
臺灣臺北地方法院刑事判決                          九十一年度訴字第七六一號
    公  訴  人  臺灣臺北地方法院檢察署檢察官
    被      告  戊○○
    選任辯護人  王東山
                王瀅雅
                許文生
    被      告  己○○
                丙○○
右列被告等因偽造有價證券等案件，經檢察官提起公訴（九十一年度偵字第二八七九
、第九七三一、第九七三二號），及追加起訴，乙○判決如左：
    主  文
戊○○、己○○均無罪。
丙○○部份公訴不受理。
    理  由
壹、被告戊○○、己○○部份：
一、公訴意旨略以：被告戊○○受丙○○及甲○○（二人合夥投資房屋租賃業）之託
    ，代為出租房屋，並代為收取租金；於民國九十年四月十七日，戊○○將登記在
    丙○○名下，位在台北市○○區○○路四七八號八之一樓Ｂ２套房出租給庚○○
    ，租金每月新台幣（下同）一萬一千元，電費、水費、公共用電費、天然瓦斯費
    及管理費另計，庚○○於同年五月初搬離該處後，由庚○○男友張新東之兄己○○承受該租賃契約；戊○○因其遭台灣台南地方法院檢察署通緝，害怕出示真名
    會暴露通緝犯身分，竟基於概括犯意，於同年六月十九日、七月二十三日、八月
    二十六日，在前揭地點，代甲○○向己○○收取租金、水費、公共用電費、天然
    瓦斯費及管理費時，在套房租賃契約書「房租付款明細欄」偽造丁○○署名後，
    將該套房租賃契約書交還己○○，表示業已收受租金、水費、公共用電費、天然
    瓦斯費及管理費，足以生損害於丁○○；又因戊○○出租房屋，績效頗佳，深得
    丙○○信任，丙○○遂於九十年八月起，將其所有號碼ＤＣ0000000號至
    ＤＣ0000000號之支票簿一本及私章一枚交付戊○○保管，使戊○○退還
    房客押租金或房屋修繕時，得以開票支付押租金或修繕費用；詎戊○○另基於概
    括犯意，意圖為自己不法之所有及供行使之用，於九十年八月中旬，在台北縣永
    和市○○路○段六十六巷十四之二號三樓，未經丙○○同意，擅自將票號ＤＣ0
    000000號、ＤＣ0000000號、ＤＣ0000000號支票三張撕下
    ，侵吞入己後，隨即盜用丙○○交其保管之前開印章，蓋在前開三張支票上（詳
    如附表）發票人欄，偽造完成發票行為，足以生損害於丙○○；同日，在台北市
    信義區○○路四七八號八之一樓Ｂ２，將該三張支票交付己○○。被告己○○明
    知戊○○交付之三張支票係偽造，竟基於概括犯意聯絡，於同年八月中旬，在台
    北市○○路○段七十七巷九十八號二樓，以票號ＤＣ0000000號支票為擔
    保，向傅秀挺借款四萬元；又於同年八月二十二日，在台北市士林區百齡橋頭，
    以票號ＤＣ0000000號支票為擔保，向黃在平借款三萬元；同年月下旬，
    在台北市○○路二七○號九樓，向其母陳貴菊借款三萬元，並以票號ＤＣ000
    0000號（未扣案）為擔保。因認被告戊○○涉犯刑法第二百十六條、第二百
    十條之行使偽造私文書罪嫌、第三百三十五條第一項之侵占罪嫌及第二百零一條
    第一項之偽造有價證券罪嫌；被告己○○則涉犯刑法第二百零一條第二項之行使
    偽造有價證券罪嫌。
二、按犯罪事實應依證據認定之，無證據不得推定其犯罪事實；又不能證明被告犯罪
    者，即應諭知無罪之判決，刑事訴訟法第一百五十四條、第三百零一條第一項分
    別定有明文。次按刑事訴訟法上所謂認定犯罪事實之證據，係指足以認定被告確
    有犯罪行為之積極證據而言，如未能發現相當證據或證據不足以證明，自不能以
    推測或擬制之方法，以為裁判基礎，最高法院四十年臺上字第八十六著有判例參
    照；又認定不利於被告之事實，須依積極證據，苟積極證據不足為不利被告之認
    定時，即應為有利於被告之認定，更不必有何有利之證據，最高法院三十年上字
    第八一六號判例參照。
三、本件公訴人認被告戊○○、己○○涉有右揭犯嫌，係以：（一）被告戊○○之自
    白，（二）被告己○○之自白，（三）同案被告丙○○之自白，（四）套房租賃
    契約書一紙，（五）票號ＤＣ0000000號、ＤＣ0000000號之支票
    二紙等為其論據。
四、訊據被告戊○○、己○○二人均堅決否認右揭犯行，被告戊○○辯稱：「丙○○
    是我的男友，所以將支票、印章交給我自由使用，並無偽造有價證券的問題；至
    於丁○○是我的親妹妹，我與丙○○、丁○○及甲○○都是合夥關係，共同經營
    出租套房業務，我是管理者，丁○○有同意以其名義去收租金。」等語；被告己○○則辯稱：「我並不知道向戊○○借的支票有問題，我只是單純向戊○○借票
    ，其餘的事我並不清楚，會演變成後來的情形，是戊○○叫我（九十年十月）八
    日要把錢軋到戶頭去，跟我約在銀行門口兩點半碰面，票子是十日的票子，當時
    我已經籌了七萬了，但錢不夠，我認為是十號的票應該沒有關係，可能因此戊○○懷疑我沒有辦法在十日前把錢軋進去，才叫票主報遺失。」等語。
五、經查：
（一）被告戊○○在偵查中均陳稱右揭三紙丙○○所有的支票係伊交給己○○，經檢
      察官訊以：「丙○○的支票平常是否交給妳使用？」，被告戊○○係答稱：「
      他整本支票及印章都交給我自由使用，開退押租金、整修房子的材料錢。他把
      印章一起交給我。」等語（見九十一年度偵字第二八七九號九十一年四月三日
      訊問筆錄，第六十三頁），細究被告戊○○之回答，對檢察官上開問題，伊係
      先總括的答以：他整本支票及印章都交給我自由使用，之後再補充的說明：開
      退押租金、整修房子的材料錢，果爾，則其意思應是丙○○的支票及印章平常
      都是交給他自由使用，之後再以舉例的方式說明，像是開退押租金、整修房子
      的材料錢等情形，公訴意旨忽略被告戊○○所強調的：他整本支票及印章都交
      給我自由使用等語，逕以其所舉例示：開退押租金、整修房子的材料錢等語，
      即將被告戊○○的意思限縮解釋為其平常所保管的丙○○的支票僅能供作為開
      退押租金、整修房子的材料錢時所用，而認被告戊○○係自白本件犯罪事實，
      容有曲解被告戊○○上揭所陳述之真意。至於被告戊○○在右揭套房租賃契約
      書「房租付款明細欄」為何簽丁○○的名字的問題，被告戊○○原回答稱：「
      錢是我收的沒有錯，簽丁○○的名字是因為我想丁○○與丙○○合夥，這樣可
      以節稅。」等語，經檢察官再訊以：「妳簽丁○○的名字是否因通緝問題？」
      ，被告戊○○才簡單答稱：「是的。」，然證人丁○○於乙○調查時已明確具
      結證述伊有授權且同意戊○○以其名義收取租金等情，證人丁○○係被告戊○○的親妹妹，且與戊○○、丙○○及甲○○等人合夥經營出租套房業務，凡此
      ，均經丁○○、戊○○、丙○○及甲○○等人陳明在卷，堪信屬實，則丁○○
      所陳伊有授權且同意戊○○以其名義收取租金等情，自堪採信，丁○○既有同
      意戊○○以其名義代收租金，則難以檢察官如上誘導式之訊問，遽認被告戊○○有何偽造文書之犯行。
（二）證人丙○○在偵查中，經檢察官訊以：「你的票為何會給戊○○保管？」，其
      回答：「因為我常出國，房子押租金、修繕及材料費需要用到錢，我才將支票
      託她保管。」等語，惟其於乙○調查時答稱：「（有無拿過什麼東西給戊○○
      保管？）答華南銀行支票，申請出來整本都給她，還有支票用的印章。（目的
      為何？）完全授權給她用，授權她建材、退押租金各方面全部給她用，都可以
      用，方便她使用。（支票給她使用的目的是與出租有關？）不只這樣，她要怎
      麼用我都給她用。（你剛才所說買建材與退押租金是否均與套房出租有關？）
      是。（除了套房出租以外的東西，有無其他事情授權他使用這些票？）有。我
      都讓她去用，我沒有限制她，她要如何使用我都支持她。（為何現在說支票完
      全授權戊○○使用，與偵訊筆錄不同？）我不知道這在法律上有何差別，當初
      檢察官問我支票給她是做何用，我就說是如何用，事實上我是完全授權她使用
      。」各等語，證人丙○○在其向華南銀行申請支票出來後，即將整本支票連同
      印章都交給戊○○，顯見其確實有授權戊○○使用之意思，且其對於在偵查中
      所為陳述，也陳明係以舉例的方式加以說明，亦難認其於乙○調查時之上揭陳
      詞有與偵查中所言相悖。
（三）被告戊○○原與甲○○是男女朋友，並有同居之關係，後來又結識丙○○，亦
      發展為親密男女朋友之關係，丁○○則為戊○○之妹妹，丁○○之女林琬瑩且
      設籍於戊○○原與甲○○同居之永和市○○路住處，甲○○、丙○○、丁○○
      三人並均以戊○○為實際管理者，投資經營套房出租業務，上情均經渠等陳明
      在卷，復有戶名簿影本、房屋租賃契約書及土地、建物登記謄本等件附卷可佐
      ，俱見被告戊○○與渠等三人關係之緊密，是被告戊○○所辯：丙○○是伊男
      友，所以將支票、印章交給我自由使用；丁○○是伊親妹妹，有同意以其名義
      去收租金等語，應可採信。
（四）綜上所述，被告戊○○既屬有權使用前揭支票，並經丁○○同意以其名義代收
      且金，則被告戊○○即無何偽造文書、偽造有價證券之犯行，被告己○○自亦
      無行使偽造有價證券之犯行，此外復查無其他積極證據，足認被告等二人確有
      公訴意旨所指之情事，揆諸上開說明，被告等二人犯罪尚屬不能證明，依法應
      均諭知無罪之判決。
貳、被告丙○○部份：
一、按起訴之程序違背規定者，應諭知不受理之判決，並得不經言詞辯論為之，刑事
    訴訟法第三百零三條第一款、第三百零七條定有明文。
二、本案蒞庭檢察官於乙○言詞辯論期日，以丙○○涉犯本罪之誣告罪為由追加起訴
    ，惟查丙○○所涉明知其所有之號碼ＤＣ0000000號空白支票係真實姓名
    年籍不詳綽號「王媽」之成年女子所竊，完成發票行為（填具面額新台幣四萬元
    、票載發票日民國九十年十月十日、付款人華南商業銀行萬華分行）後轉借他人
    票貼，並非遺失，竟於民國九十年十月八日，向華南商業銀行萬華分行申請掛失
    止付，同時填具致台北市政府（台北縣）警察局之遺失票據申報書，未指定犯人
    而誣告他人涉犯侵占遺失物罪等事實，已經檢察官以九十一年度偵字第一五八六
    號案件不起訴處分確定，且上開事實亦非本罪之誣告罪，此部份事實蒞庭檢察官
    請求追加起訴，其起訴之程序違背規定，揆諸上開說明，爰不經言詞辯論，逕為
    諭知不受理之判決。
據上論斷，應依刑事訴訟法第三百零一條第一項、第三百零三條第一款、第三百零七
條，判決如主文。
本案經檢察官陳清茂到庭執行職務
中      華      民      國      九十二    年    三      月    五    日
                                      臺灣臺北地方法院刑事第六庭
                                          法    官    吳  孟  良
右正本證明與原本無異。
如不服本判決，應於判決送達後十日內，向乙○提出上訴狀。
                                          書 記 官    田  華  仁
中      華      民      國      九十二    年    三      月    五    日


司法院資訊處製作；財團法人民間司法改革基金會備份。
